【裁判字號】    95,上易,638
【裁判日期】    951205
【裁判案由】    確認債權存在
【裁判全文】
臺灣高等法院民事判決                 95年度上易字第638號
上  訴  人  中台科技開發工程股份有限公司
法定代理人  甲○○
訴訟代理人  張孝詳律師
被  上訴人  乙○○
訴訟代理人  廖宜祥律師
上列當事人間確認債權存在事件，上訴人對於中華民國95年5 月
30日臺灣板橋地方法院94年度訴字第1618號第一審判決提起上訴
，本院於95年11月21日言詞辯論終結，判決如下：
    主  文
原判決廢棄。
被上訴人在第一審之訴駁回。
第一、二審訴訟費用由被上訴人負擔。
    事實及理由
一、被上訴人起訴主張：被上訴人承攬受告知人良璋有限公司（
    下稱良璋公司）之工程，良璋公司尚積欠被上訴人新台幣（
    下同）1,837,479 元之工程款未給付。另良璋公司曾承攬上
    訴人之工程，且上訴人尚有1,257,800 元之工程款債權（下
    稱系爭工程款債權）未給付予良璋公司，有良璋公司出具予
    被上訴人之證明書（下稱系爭證明書）可證。被上訴人於施
    作良璋公司工程之期間，曾據上訴人簽發遠東商業銀行股份
    有限公司板橋分行，票號為CF0000000 號，發票日為民國（
    下同）93年12月31日，票面金額為30萬元之支票（下稱系爭
    支票），用以給付被上訴人承攬良璋公司工程93年10月之工
    程價款，顯見良璋公司與上訴人間確有工程承攬關係存在，
    良璋公司對上訴人亦確有工程款債權存在，且上訴人就其對
    良璋公司應負清償系爭工程款之責，亦確實知悉。惟被上訴
    人與良璋公司間強制執行事件，經原法院以94年度執字第
    26359 號執行命令裁示，「禁止良璋公司收取上訴人公司之
    工程款債權或為其他處分，且上訴人公司亦不得對良璋公司
    清償債務」，上訴人公司於法定期間10日內聲明異議，然被
    上訴人與良璋公司間上開強制執行事件，受理之執行法院迄
    今尚未核發收取命令，被上訴人為維其權利，自得依強制執
    行法第120 條第2 項規定，提起本件訴訟等語，爰聲明：（
    一）確認良璋公司對上訴人有1,257,800 元之工程款債權存
    在。（二）訴訟費用由上訴人負擔。原審為被上訴人勝訴之
    判決，上訴人不服，提起上訴，被上訴人則答辯聲明：駁回
    上訴人之上訴。
二、上訴人則以：被上訴人雖提起確認良璋公司對上訴人有
    1,257,800 元工程款債權存在之訴，惟上訴人否認良璋公司
    對上訴人有上開債權存在，且被上訴人對於上訴人與良璋公
    司間是否有工程承攬關係存在，及被上訴人對於良璋公司是
    否對上訴人確有工程款債權存在等事實，未提出相當之證據
    證明，反係良璋公司之法定代理人丙○○於93年間曾因供良
    璋公司周轉之用而陸續向上訴人借款，並開立良璋公司之本
    票作為借款擔保，嗣後良璋公司尚有5,274,550 元之借款未
    清償，上訴人業已聲請本票裁定，並經臺灣新竹地方法院（
    下稱新竹地院）作成94年度票字第2167號裁定在案，足見上
    訴人對於良璋公司尚有5,274,550 元借款債權存在，是被上
    訴人所提確認債權存在之訴顯無理由等語，資為抗辯。原審
    判決上訴人敗訴之判決，上訴人不服，提起上訴，並聲明：
    （一）原判決廢棄。（二）被上訴人於第一審之訴駁回。
三、經查：被上訴人與良璋公司間強制執行事件，經原法院於94
    年8 月8 日以94年度執字第26359 號執行命令，禁止良璋公
    司收取對上訴人之工程款債權或為其他處分，亦禁止上訴人
    向良璋公司清償，嗣經上訴人具狀聲明異議在案。上訴人於
    93年12月28日簽發以遠東商業銀行股份有限公司板橋分行為
    付款人，票號為CF0000000 號，受款人為良璋公司，票面金
    額為30萬元之系爭支票，並經被上訴人之妻鄭家琦於94年1
    月3 日存入其臺灣銀行第000000000000號帳戶等事實，為兩
    造所不爭執（見本院95年9 月25日準備程筆錄，本院卷第60
    頁背面），並有原法院94年8 月8 日板院通94執實字第
    26359 號執行命令、94年8 月23日板院通94執實字第26359
    號民事執行處通知、系爭支票影本各一件附卷可稽（見原審
    卷第128 頁、第6 頁、第86頁、第87頁、第70頁），此部分
    事實堪信為真實。
四、本件兩造之爭點為：良璋公司對上訴人是否有1,257,800 元
    之系爭工程款債權存在？被上訴人請求確認系爭契約對於上
    訴人有1,257,800 元之系爭工程款債權存在，有無理由？（
    見本院95年9 月25日準備程序筆錄，本院卷第60頁背面）：
    茲分述入下：
（一）按私文書應由舉證人證其真正，但他造於其真正無爭執者
      ，不在此限，民事訴訟法第357 條定有明文。次按當事人
      提出之私文書必須真正而無瑕疵者，始有訴訟法之形式的
      證據力，此形式的證據力具備後，法院就其中之記載調查
      其是否與系爭事項有關，始有實質的證據力之可言（最高
      法院41年台上字第971 號判例意旨參照）。是文書之證據
      力，有形式上證據力與實質上證據力之分，前者指文書係
      由製作名義人作成而言；後者則為文書所記載之內容，有
      證明應證事實之價值，足供法院作為判斷之依據而言。必
      有形式上證據力之文書，始有證據價值可言，文書之實質
      上證據力，固由法院根據經驗法則，依自由心證判斷之，
      惟私文書形式上之證據力，則應依民事訴訟法第357 條規
      定決之，即私文書之真正，如他造當事人有爭執者，則舉
      證人應負證明其為真正之責。
（二）本件被上訴人主張良璋公司對上訴人有1,257,800元之系
      爭工程款債權存在，無非係以良璋公司出具予被上訴人之
      系爭證明書為證，惟上訴人否認系爭證明書之真正，查被
      上訴人所提出之系爭證明書係屬私文書，上訴人既已爭執
      系爭證明書之真正，被上訴人即負有證明系爭證明書為真
      正之責任。
１、經查：系爭證明書記載：「茲因承攬中台科技開發工程股份
    有限公司之協力廠商良璋有限公司工程尚餘工程款如下：…
    合計新台幣壹佰貳拾伍萬柒仟捌佰元整。此致乙○○先生。
    公司名稱：良璋有限公司。統一編號：0000000 。負責人丙
    ○○。身分證字號：Ｚ000000000 。中華民國九十四年二月
    五日」，依其記載，出具系爭證明書之人為良璋公司，惟其
    上所蓋用之公司章及法定代理人丙○○之印章，與良璋公司
    變更登記表上之公司章、法定代理人丙○○之印章明顯不同
    ，此有上訴人提出之變更登記表影本附卷可稽（見本院卷第
    30頁），而被上訴人於原審將本件訴訟告知良璋公司，經原
    法院、本院多次通知良璋公司到庭（見原審卷第26頁、第45
    頁、第65頁、第66頁、第88頁、第89頁、第99頁、第100 頁
    、第113頁、第114頁、本院卷第58頁），良璋公司法定代理
    人丙○○未曾到庭表示意見，亦未具狀作何陳述，則系爭證
    明書究是否良璋公司法定代理人丙○○所出具，顯難認定，
    自不能認為被上訴人就系爭證明書形式之真正業已證明。
２、雖被上訴人聲請原法院通知證人羅錦榮、廖增富到庭作證，
    羅錦榮證稱：「我們是跟良璋工作，有工作才請款。良璋還
    有工程餘款沒有給我」、「當天在頭份辦公室，下班在場有
    乙○○、丙○○、廖增富，丙○○說沒有給我們錢，所以才
    寫這份證明給我們」等語（見原審卷第108 頁）；廖增富證
    稱：「我有在場，我在辦公室，員工下班後因為我是派工會
    去辦公室，當時他們在簽書面，我本身在安排第二天的派工
    ，當時的情形就跟剛剛羅先生所說的一樣」（見原審卷第
    109 頁、第110 頁）等語。惟系爭證明書為私文書，上訴人
    既已否認其形式之真正，即不得以人證補強之。況證人羅錦
    榮、廖增富既稱與兩造無親戚、僱傭關係（見原審卷第108
    頁），卻又證稱「良璋還有工程餘款沒有給我」、「丙○○
    說沒有給我們錢，所以才寫這份證明給我們」，與被上訴人
    主張系爭證明書係良璋公司出具予被上訴人，並不相符，且
    證人羅錦榮證稱當時上訴人公司並無人在場，縱使系爭證明
    書係良璋公司法定代理人丙○○出具，亦難遽認上訴人確有
    積欠良璋公司1,257,800 元之工程款，是證人羅錦榮、廖增
    富二人之證詞，不足為被上訴人有利之認定。
３、再觀系爭證明書上第一、二行之記載：「茲因承攬中台科技
    開發工程股份有限公司之協力廠商良璋有限公司工程尚餘工
    程款如下」之用語，其承攬人究係良璋公司或其他第三人，
    所承攬之工作究係「中台科技開發工程股份有限公司」之工
    作，或係「中台科技開發工程股份有限公司之協力廠商良璋
    有限公司」之工作，語意不明。顯難作為良璋公司對於上訴
    人有系爭工程款債權存在之證據。
（三）被上訴人雖又主張：被上訴人於施作良璋公司工程期間，
      曾據上訴人簽發金額為30萬元之系爭支票（見原審卷第86
      頁、第87頁），用以給付被上訴人承攬良璋公司工程93年
      10月之工程價款，顯見良璋公司與上訴人間確有工程承攬
      關係存在，良璋公司對上訴人亦確有工程款債權存在云云
      。惟金錢給付之原因多端，顯難僅憑上訴人曾簽發系爭支
      票予良璋公司，而認定上訴人尚積欠良璋公司工程款，尤
      不能證明其工程款之金額為1,257,800 元。是被上訴人此
      部分主張亦無足採。
五、縱上所述，被上訴人既不能證明系爭證明書形式真正及實質
    真正，證人羅錦榮、廖增富之證詞亦不能補其不足，而系爭
    支票又不能證明良璋公司對於上訴人有系爭工程款債權，從
    而，被上訴人訴請確認良璋公司對上訴人有系爭工程款債權
    存在，於法無據，不應准許。原審為被上訴人勝訴之判決，
    即有未洽，上訴意旨指摘原判決不當，求予廢棄改判，為有
    理由，應將原判決廢棄改判如主文第二項所示。
六、至兩造其餘之攻擊或防禦方法及立證，經本院斟酌後，認為
    均不足以影響本判決之結果，自無逐一詳予論駁之必要，併
    此敘明。
據上論結，本件上訴為有理由，依民事訴訟法第450 條、第78條
，判決如主文。
中    華    民    國    95    年    12    月    5      日
                    民事第四庭
                        審判長  法  官  張劍男
                                法  官  郭松濤
                                法  官  丁蓓蓓
正本係照原本作成。
不得上訴。
中    華    民    國    95    年    12    月    7     日
                                書記官  張淑芬


司法院資訊處製作；財團法人民間司法改革基金會備份。
